【裁判字號】    89,家上,61
【裁判日期】    890516
【裁判案由】    離婚
【裁判全文】
台灣高等法院民事判決  八十九年度家上字第六十一號
      上  訴  人  乙  ○
      被 上訴 人  甲○○
右當事人間請求離婚事件，上訴人對於中華民國八十九年一月二十八日臺灣板橋地方
法院八十八年度婚字第六九０號第一審判決提起上訴，本院判決如左：
      主      文
上訴駁回。
第二審訴訟費用由上訴人負擔。
      事      實
甲、上訴人方面：
一、聲明：(一)原判決廢棄。(二)准上訴人與被上訴人離婚。(三)兩造所生長女尤嬋娟 (民
    國六十九年九月二十二日生）、次女尤蔚菁 (民國七十一年九月三十日生）權利
    義務之行使或負擔由上訴人任之。
二、陳述：除與原審記載相同茲引用之，補陳略稱：
（一）兩造近兩年餘來因感情不佳，分房睡覺，婚姻關係已難維持，設若強使兩造繼
      續生活，祇會造成更無法彌補之後果，對子女身教更會造成負面影響。
（二）兩造無法相處牽涉房事情狀，上訴人係顧及被上訴人在子女心目中之形象，故
      子女不清楚分房之原因，上訴人若未因被上訴人無理要求，豈會經歷二年餘之
      時日與子女同房睡﹖
（三）被上訴人出資讓其父親買地種水果，使上訴人家庭一直在負債中，現該地已有
      收成，被上訴人竟隱瞞事實，讓上訴人獨立扶養子女。
三、證據：爰用第一審證據方法。
乙、被上訴人方面：
一、聲明：駁回上訴。
二、陳述：被上訴人並無性功能障礙，至於負債是做子女應盡義務，況且土地之收成
    也很微薄。
三、證據：援用第一審立證方法。
      理      由
一、本件上訴人起訴主張兩造係夫妻，婚後數年常因細故爭吵，嗣彼此冷漠以對，上
    訴人為改善家庭生活而努力工作，對彼此關係不以為意，全心寄託工作，惟兩造
    關係不僅未改善，反漸形疏離，被上訴人非但未體諒上訴人身心俱疲，反貪戀夫
    妻魚水之歡，幾番溝通未果，八十三年被上訴人得有性功能障礙疾病，更歸責於
    上訴人一再拒絕，並強求上訴人作出非志願性之舉動，甚且抱怨上訴人不配合，
    每每耗時甚鉅，以致造成上訴人睡眠不足精神恍惚，痛苦難以形容，被上訴人竟
    將上訴人送往松山療養院治療，兩造夫妻關係至此已難期待有任何意義。另被上
    訴人出資供其父買地種植水果，現已有生產，被上訴人竟隱瞞此事實，讓上訴人
    獨立扶養子女，爰依民法第一千零五十二條第二項規定請求離婚，兩造所生女兒
    權利義務之行使或負擔並由上訴人任之。被上訴人否認有性功能障礙，亦未對上
    訴人要求非志願性舉動，至出資供父親買地，係為盡人子之孝，現雖有收成，亦
    僅微簿，被上訴人現仍深愛上訴人，不願離婚等語，資為抗辯。
二、查兩造係夫妻，現仍在存續中，此有上訴人提出之戶籍謄本乙件附卷可稽，上訴
    人主張其於八十三年因精神恍惚曾至松山療養院治療，雖為被上訴人所自認，但
    其迄今已相距五年有餘，且被上訴人現性功能正常，亦有其提出台北市立中興醫
    院乙種診斷證明書乙件附卷可稽（附原審卷五九頁），亦為上訴人所不爭執，是
    上訴人主張被上訴人性功能障礙，持續騷擾上訴人云云，不足為採。至證人即兩
    造所生長女尤嬋娟雖證稱：「據我所知父母親平常他們的話就不是很多，在二年
    多以前他們還會一起出去，近兩年來就各走各的很好（按係少之誤）交談，在我
    念高中的時候我母親就和我妹妹一起睡，我目前是唸大二，距今已有兩三年的時
    間，我母親為何會和我妹妹同房, 不願和我父親同房，我不清楚，我只知道我母
    親是這樣做的，我只知道父母親的感情不是很好」（見原審卷第六六頁），惟其
    僅能證明兩造於近二、三年來感情較為疏離，上訴人與被上訴人確有分房而睡之
    事實，上訴人主張此部分事實，應可採信。
三、按民法親屬編修正前，第一千零五十二條就裁判離婚原因，原採列舉主義；於民
    國七十四年六月三日修正公布時，在同條增列第二項規定：「有前項以外之重大
    事由，難以維持婚姻者，夫妻之一方，得請求離婚」。其立法本旨，乃以同條第
    一項各款列舉之離婚原因，過於嚴格；故增列第二項，即夫妻一方之事由，雖不
    備同條第一項所列各款之要件，祇須按其事由之情節，在客觀上，確屬難以維持
    婚姻生活者，亦在得請求裁判離婚之列。是否有難以維持婚姻之重大事由，判斷
    標準為婚姻是否已生破綻而無回復之希望，此不可由一方已喪失維持婚姻意欲之
    主觀面加以認定，而應依客觀的標準，即難以維持婚姻之事實，是否已達於倘處
    於同一境況，任何人均將喪失維持婚姻希望之程度以決。本件兩造雖感情欠佳，
    分房而眠已有二年多，已如前認定，但兩造原係由戀愛而決定共組家庭，婚後夫
    妻相處和睦，此為上訴人所自認（見原審卷二三頁），現雖感情大不如前，並進
    而分房睡覺，但其時間僅二年多，依一般客觀標準，尚難認已達離婚之「重大事
    由」，且兩造僅分房而眠，現仍在同一屋簷下生活，依兩造前曾有愛戀之情，透
    過彼此溝通諒解，應尚有維持婚婚希望，本件顯難因上訴人一造喪失維持婚姻之
    意欲，而遽以讓兩造離異。至被上訴人固有隱瞞其父親土地已有收成之事實，惟
    其係被上訴人為盡人子之孝，出資供父親買地種水果，現該土地現縱有收成，被
    上訴人不求回饋，亦係情理之常，被上訴人隱瞞收成之事實，尚難認構成離婚之
    重大事由，上訴人據以請求離婚，不應准許。
三、綜上所述，本件上訴人主張兩造有難以維持婚姻之重大事由，為不足採。從而，
    上訴人依民法第一千零五十二條第二項請求准予離婚為無理由，不應准許。兩造
    離婚之訴既無理由，則其另請求兩造所生長女尤嬋娟、次女尤蔚菁權利義務之行
    使或負擔由其任之，亦屬無據，應併予駁回。原審為上訴人敗訴之判決，並無不
    合，上訴意旨指摘原判決不當，求予廢棄改判，為無理由，應予駁回。
四、據上論結，本件上訴為無理由，依民事訴訟法第四百四十九條第一項、第七十八
    條，判決如主文。
中    華    民    國    八十九    年        五      月        十六      日
                          民事第十四庭
                                審判長法  官  張  劍  男
                                      法  官  陳  筱  珮
                                      法  官  蘇  芹  英
右正本係照原本作成。
如不服本判決，應於收受送達後二十日內向本院提出上訴書狀，其未表明上訴理由者
，應於提出上訴後二十日內向本院補提理由書狀（均須按他造當事人之人數附繕本）
上訴時應提出委任律師或具有律師資格之人之委任狀；委任有律師資格者，另應附具
律師及格證書及釋明委任人與受任人有民事訴訟法第四百六十六條之一第一項但書或
第二項（詳附註）所定關係之釋明文書影本。
中    華    民    國    八十九    年        五      月       十八       日
                                      書記官  黃      愛
附註：
民事訴訟法第四百六十六條之一（第一項、第二項）
對於第二審判決上訴，上訴人應委任律師為訴訟代理人。但上訴人或其法定代理人具
有律師資格者，不在此限。
上訴人之配偶、三親等內之血親、二親等內之姻親，或上訴人為法人、中央或地方機
關時，其所屬專任人員具有律師資格並經法院認為適當者，亦得為第三審訴訟代理人
。


司法院資訊處製作；財團法人民間司法改革基金會備份。
